臺灣高等法院臺中分院民事判決　　　九十年度上字第四三三號
　　　上　訴　人　福人化學股份有限公司
　　　法定代理人　乙○○
　　　被　上訴人　甲○○
右當事人間請求交還土地事件，上訴人對於中華民國九十年五月三十日臺灣臺中地方
法院第一審判決（八十八年度訴字第三六六三號），提起上訴，本院判決如左：
　　　主　　　文
原判決關於駁回上訴人後開之訴部分及訴訟費用之裁判廢棄。
被上訴人應將坐落臺中縣大雅鄉○○段五四○號土地內如後附鑑定圖所示綠色部分面
積二四平方公尺之建物拆除，並將土地回復原狀返還上訴人。
第一、二審訴訟費用除減縮部分外，由被上訴人負擔。
　　　事　　　實
一、上訴人聲明求為判決：(一)、原判決廢棄。(二)、被上訴人應將坐落台中縣大雅鄉○
    ○段五四○號土地內如後附鑑定圖所示綠色部分面積二四平方公尺之建物拆除，
    土地回復原狀返還上訴人。(三)、第一、二審訴訟費用由被上訴人負擔。其事實上
    之陳述及所用證據除與第一審判決書記載相同部分引用外並補稱：(一)、上訴人所
　　有台中縣大雅鄉○○段五四○號土地及其他上建物係六十八年間向前手東洋橡工
　　業股份有限公司負責人張紹銓，亦即被上訴人之夫購買，因確信該建物已保存登
　　記，相鄰建物應無越界使用之情形，始辦理登記，詎案外人陳燕雪、陳樹美等於
　　八十六年三月間就相鄰所有同段五三九號土地，訴請上訴人拆屋還地，經原審法
　　院八十六年訴字第二五三一號，本院八十八年度上字第一八二號判決上訴人敗訴
　　，始悉被上訴人之房屋亦部分越界占用上訴人所有土地，基於權利之維護，以及
　　上訴人工廠老舊須重建，乃提起本訴。原判決謂「上訴人自六十三年即明知被上
　　訴人占用長達二十七年之久迄八十八年十一月始提起本件訴訟」云云顯非事實，
　　上訴人自始信賴被上訴人之夫張紹銓，何來權利濫用，何有違反誠信之情形。(二)
　　、提起本件訴訟之前，上訴人曾多次前往系爭房屋拜訪被上訴人協商解決，得知
　　被上訴人因建物老舊，早在六、七年前即已搬遷，而無法當面協商，被上訴人既
　　已搬遷，建物老舊縱使拆除，無損其權益。(三)、依內政部土地測量局所測鑑定圖
　　觀之除綠色部分建物面積二四平方公尺外，尚有東側藍色部分空地二二平方公尺
　　黃色部分四平方公尺，紅色部分四平方公尺，合計五四平方公尺可合併使用，近
　　年來上訴人國外訂單日增，早已規劃拆除老舊二層辦公處所，合併上開土地增建
　　，非但維護上訴人權益，對社會國家亦有貢獻，何謂權利濫用。(三)、綜上，上訴
　　人原規劃擴廠增產，八十八年十一月確知被上訴人越界占用系爭土地，既已多次
　　協商無結果，基於維護自已利益，本於所有權之行使，訴請拆屋交地，縱使損及
　　被上訴人之房屋，亦非以損害被上訴人為主要目的，自無民法第一百四十八條之
　　適用等語。
二、被上訴人聲明請求判決：(一)上訴駁回。(二)上訴費用由上訴人負擔，其事實上之陳
　　述及所用證據除與第一審判決書記載相同部分引用外，並補稱：(一)、本件上訴人
　　訴請拆屋還地縱使勝訴，所得利益僅為狹長之土地，且該土地面積經鈞院囑託內
　　政部土地測量局鑑測結果，已由原先上訴人聲明之三十四平方公尺減縮為二十四
　　平方公尺，將來利用可能性甚微，反之，被上訴人之建物若將該越界部分拆除，
　　須將系爭建物一、二樓右側全部樑柱拆除、勢必影響建物之整體結構之安全，難
　　以修補，即使勉為修補費用甚鉅，經濟價值大為減損，上訴人提起本件訴訟損人
　　不利已。上訴人稱規劃擴廠增建，惟現場全無改建跡象，該主張於原審未提出，
　　遲至二審始行主張，顯係臨訟編造之詞。(二)被上訴人目前雖未居住於系爭房屋，
　　但有空時仍會回去，屋內傢俱未搬動，每月按期繳納水電費。上訴人謂被上訴人
　　已搬遷房屋老舊，縱使拆除未影響被上訴人權益云云，為一已之私，委無可採等
　　語並請求測量系爭土地。
　　　理　　　由
一、上訴人於原審請求被上訴人將台中縣大雅鄉○○段五四○地號內如原判決附圖所
　　示紅色部分面積三四平方公尺之地上建物拆除交還土地，上訴後減縮為將同上土
　　地內如後附鑑定圖所示綠色部分面積二四平方公尺地上物拆除交還土地，僅就減
　　縮後之聲明審酌合先明。
二、上訴人主張台中縣大雅鄉○○段五四○號土地係上訴人所有，被上訴人所有門牌
    號碼台中縣大雅鄉○○路○段一○一號建物，占用上訴人所有上開土地如後附鑑
　　定圖所示綠色部分面積二四平方公尺而無正當權源，依民法第七百六十七條規定
　　訴請被上訴人拆除占用系爭土地部分房屋，交還土地。
三、被上訴人則以：上訴人訴請拆屋還地，所得僅為狹長土地面積二四平方公尺，利
　　用可能性甚微，而拆除被上訴人房屋，須拆除一、二樓右側樑柱，影響建物結構
　　安全，修補費用甚鉅，基於權利濫用禁止原則及誠信原則，上訴人亦不得請求拆
　　除等語資為抗辯。
四、上訴人主張被上訴人所有房屋越界占用上訴人所有土地如鑑定圖所示綠色部分二
    四平方公尺等事實，有土地登記簿謄本及建物登記謄本在卷可憑，並經本院囑託
　　內政部土地測量局鑑測明確，可認真正。
五、被上訴人占用上訴人所有系爭土地，並無任何正當權源，上訴人自可本於所有權
    請求被上訴人拆屋還地。系爭土地面積二四平方公尺，已非微小，雖地形狹長，
    但配合上訴人現有建物旁之空地，即鑑定圖所示藍色部分二二平方公尺，黃色部
    分四平方公尺，紅色部分四平方公尺，合計五四平方公尺，大可利用，況且，土
    地較建物長久，收回系爭土地有利將來地上房屋改建規劃利用，上訴人行使權利
　　有利於己，雖須拆除被上訴人越界部分房屋，以現代建築技術，不難修補，無損
　　剩餘房屋之利用，且系爭房屋係六十二年間建竣，迄今近三十年有建物登記簿謄
　　本可按，被上訴人復自承目前未居住於系爭房屋，斟酌上開情形，上訴人行使權
　　利並非以損害他人為主要目的，應為權利之正當行使，被上訴人抗辯上訴人權利
　　濫用，違背誠信原則云云，不足採取。上訴人訴請被上訴人拆屋還地，應予准許
　　，原審為上訴人全部敗訴之判決，尚有未洽，上訴為有理由，應將原判決（減縮
　　部分除外），廢棄改判。
六、本件上訴人起訴時記載訴訟標的價額為新台幣（下同）九十萬七千六百八十七元
    ，經原審法官於裁判費審核單記載訴訟標的價額為八十六萬元（即按公告現值每
    平方公尺二萬元，乘上訴人請求面積四三平方公尺）本件起訴訴訟標的價額應為
　　八十六萬元。（嗣又減縮）上訴人上訴狀記載訴訟標的價額為二百萬零九十八元
　　，惟該價額係上訴人自行將系爭外空地一併計入，已據上訴人明，該價額自非
　　正確，不足採取，併此記明。
七、據上論結，本件上訴為有理由，依民事訴訟法第四百五十條、第七十八條，判決
　　如主文。
中　　　華　　　民　　　國　　九十一　　年　　　九　　　月　　二十四　　日
~B1民事第四庭審判長法　官　黃斐君
~B2　　　　　　　　法　官　張鑫城
~B3　　　　　　　　法　官　陳蘇宗
右為正本係照原本作成。
不得上訴。
~B　　　　　　　　書記官　茆亞民
中　　　華　　　民　　　國　　九十一　　年　　　九　　　月　　二十七　　日
　　　　　　　　　　　　　　　　　　　　　　　　　　　　　　　　　　　　Ｂ
